【裁判字號】    96,建上易,18
【裁判日期】    970909
【裁判案由】    給付工程款
【裁判全文】
臺灣高等法院高雄分院民事判決        96年度建上易字第18號
上  訴  人  常盛金屬工業有限公司
法定代理人  乙○○
被上訴人    劦得金屬建材有限公司
法定代理人  甲○○
上列當事人間請求給付工程款事件，上訴人對於民國96年8 月28
日臺灣高雄地方法院94年度建字第80號第一審判決提起上訴，本
院於97年8 月26日言詞辯論終結，判決如下：
    主  文
上訴駁回。
第二審訴訟費用由上訴人負擔。
    事實及理由
一、本件上訴人起訴主張：兩造於民國93年6 月17日簽訂工程合
    約，由伊承攬被上訴人向訴外人大陸工程股份有限公司標得
    之臺北捷運CD550 標BL02板橋站工程中之不銹鋼雜項工程（
    下稱系爭工程），約定工程總價新臺幣（下同）77萬4900元
    ，嗣並經被上訴人陸續追加工程，追加工程之工程款為29萬
    4135元，故工程總價款為106 萬9035元。而依兩造工程合約
    之付款條件，被上訴人應給付之工程款為，簽約時給付訂金
    15 %，材料進場時給付45 %、按裝完成時給付30% ，驗收完
    成時給付10% 。系爭工程及追加工程業於93年10月20日施工
    完成，被上訴人依約應給付材料進場之45 %工程款及按裝完
    成之30% 工程款，惟被上訴人除於簽約時給付訂金11萬6235
    元外，經催告均拒不付款。爰依兩造間承攬契約之法律關係
    ，請求被上訴人給付伊85萬0500元，及自起訴狀繕本送達翌
    日起至清償日止，按週年利率5%計算之法定遲延利息，並陳
    明願供擔保聲請准予宣告假執行。
二、被上訴人辯稱：(一)伊於兩造簽訂系爭工程合約時，已給付上
    訴人15% 第一期工程款15萬6150元。而上訴人施作系爭工程
    ，未經伊及業主大陸工程公司確認材料之品質及數量，即擅
    自將材料進場，且未經伊及大陸工程公司監工，而私自按裝
    ，其施工品質低劣，未達大陸工程公司之施工標準，經伊先
    後於93年11月22日、94年2 月5 日、同年月25日及94年3 月
    16日發函上訴人，告知應修繕項目並限期進場修繕，上訴人
    就6 項應修繕項目僅施作其中2 項，其餘部分則迄未修繕，
    致伊於94年8 月19日遭大陸工程公司解除（應係「終止」，
    下同）承攬工程合約，伊因此亦於同年月24日通知上訴人解
    除兩造間系爭工程契約。伊解除系爭工程契約，合於民法第
    494 條第1 項之規定及系爭契約第18條第6 款之約定，則兩
    造間契約關係已不存在，上訴人自不得請求伊履行契約之付
    款義務。(二)如認契約未經合法解除，惟兩造間合約約定之付
    款條件，須業主大陸工程公司核可計價後，伊始對上訴人付
    款。上訴人材料進場未經確認品質及數量，且施工未達標準
    ，大陸工程公司就系爭工程，僅核定計價10萬9500元，其餘
    未予核可計價，則上訴人請求給付其餘工程款之條件並未成
    就。(三)上訴人施作系爭工程，經通知修繕而未修繕，致大陸
    工程公司解除與伊之契約，另行發包，而拆除上訴人施作之
    牆板重新施作，則上訴人顯未依約提出對待給付，伊自得為
    同時履行之抗辯。另否認有上訴人主張之追加工程存在等語
    。
三、原審就上訴人之請求，判決上訴人全部敗訴，上訴人聲明不
    服，求為判決：(一)原判決廢棄，(二)上開廢棄部分，被上訴人
    應給付上訴人85萬0500元本息；被上訴人則求為判決：上訴
    駁回。
四、兩造不爭執及爭執事項：
  (一)兩造就下列事項並不爭執，並有系爭工程契約、備忘錄、存
    證信函等可稽，堪認為真實：
  1.兩造於93年6 月17日簽訂工程契約，由上訴人承攬系爭工程
    。被上訴人除於簽約時給付訂金外，其餘款項尚未給付。
  2.系爭工程契約第4 條第1 項約定：工程請款於每月10日為計
    價日並檢送請款單及發票，經由業主核可計價日35日內支付
    日；同條第4 項關於付款條件約定：1.合約訂金15% ，2.材
    料進場45% ，按裝完成30% ，4.驗收完成10% 。所稱之業主
    ，係指訴外人大陸工程公司。
  3.大陸工程公司於94年8 月19日以存證信函通知被上訴人終止
    雙方承攬工程合約；被上訴人於同年8 月24日通知上訴人解
    除兩造間系爭工程契約，並經上訴人收受該通知。
  4.被上訴人曾先後於93年11月22日、94年2 月5 日、2 月25日
    及3 月16日發函上訴人，告知應修繕項目並限期進場修繕，
    上訴人曾於93年11月30日為修繕。
  (二)兩造爭執事項為：
  1.被上訴人解除系爭工程契約，是否合於契約第18條第6 款或
    民法第494條第1項之解約事由？
  2.如兩造間系爭工程契約未經合法解除，則上訴人已完成材料
    進場及按裝，是否須經業主大陸工程公司核可計價，其向被
    上訴人請求付款之條件始成立？
  3.如上訴人得向被上訴人請求給付材料進場及按裝完成之工程
    款，被上訴人是否得行使同時履行之抗辯？
  4.系爭工程是否有追加工程，上訴人得向被上訴人請求之工程
    款為若干？
五、按民法第493 條規定，工作有瑕疵者，定作人得定相當期限
    ，請求承攬人修補之；承攬人不於前項期限內修補者，定作
    人得自行修補，並得向承攬人請求償還修補必要之費用；如
    修補所需費用過鉅者，承攬人得拒絕修補，前項規定，不適
    用之。第494 條規定，承攬人不於前條第1 項所定期限內修
    補瑕疵，或依前條第3 項之規定拒絕修補或其瑕疵不能修補
    者，定作人得解除契約或請求減少報酬。但瑕疵非重要，或
    所承攬之工作為建築物或其他土地上之工作物者，定作人不
    得解除契約。是工作非建築物或土地上之工作物者，如其瑕
    疵經定作人定相當期限修補，而承攬人不於期限內修補者，
    定作人得依民法第493 條第2 項規定，以承攬人之負用修補
    之，或依第494 條之規定解除契約。被上訴人主張其於94年
    8 月24日向上訴人為解除系爭工程契約之意思表示，兩造間
    契約關係已不存在，上訴人無工程款請求權等語，上訴人則
    否認系爭工程有解除契約之事由，辯稱：被上訴人解除契約
    未發生解除之效力等語。是本院首應審究者為，上訴人就系
    爭工程之施作，是否有瑕疵；其經被上訴人限期修補，是否
    於期限內完成修補？經查：
  (一)上訴人提出大陸工程公司於臺灣臺北地方法院94年度執全字
    第1789號執行事件之民事聲明異議狀（下稱系爭民事聲明異
    議狀）、於臺灣臺北地方法院94年度訴字第3841號民事事件
    之民事答辯狀（下稱系爭民事答辯狀）及代工扣款同意書（
    下稱系爭代工扣款同意書），主張系爭工程業經大陸工程公
    司核可計價。惟系爭民事聲明異議狀記載「債務人（即被上
    訴人）承攬之工程係按實做數量計價，聲明人（即大陸工程
    公司）已完成計價並付清款項，是以現債務人對聲明人並無
    工程款債權存在」；系爭民事答辯狀上記載「已依劦得公司
    實際完成數量辦理計價並付清工程款」；系爭代工扣款同意
    書記載「因工程需要包括材料搬運、施工修改、廢棄物清理
    等所發生代工扣款合計18萬6760元（未稅），本公司同意依
    貴我訂定本契約第14條第1 款規定，自本契約工程保留款扣
    除」等語，已明確表示大陸工程公司係就被上訴人「實際完
    成之數量」計價付款，非謂被上訴人全部承攬之工作均已完
    成並經計價付款，況且，系爭工程僅係被上訴人向大陸工程
    公司承攬工程之一部分，更無從據各該書狀之陳述及扣款同
    意書之扣款金額，推論系爭工程材料進場、按裝完成部分，
    已經計價付款。
  (二)被上訴人曾於93年11月22日以備忘錄檢附同日與大陸工程公
    司間就系爭不銹鋼牆板品質協調會之紀錄，通知上訴人，指
    稱與大陸工程公司協調系爭不銹鋼牆板品質改善事宜，並列
    出瑕疵有1.牆板垂直度不夠，導致天花板不能施作，2.伸縮
    縫大小不一，需拆除重做，3.牆面板應以螺絲固定，但目前
    多以電桿方式固定，不符規定，4.扶手蓋鈑接縫未完成，應
    焊接後，拋光處理，5.矽利康填縫時未填塞背襯材，導致完
    成面不平整，6.放樣不確實，導致水平垂直及對角線產生偏
    差，並使牆板與牆面間角隅變形，導致不平整等，而限期上
    訴人於同年11月30日前完工；94年2 月5 日再以備忘錄通知
    ，稱上訴人派員修繕結果，未獲大陸工程公司認可，應再次
    派員修繕；94年2 月25日檢附同年月24日與大陸工程公司協
    調會議紀錄，指稱上述瑕疵僅修繕第1.4.項，其餘未為修繕
    ，限期於3 日內處理，並於同年3 月10日進行驗收等語，惟
    上訴人迄未派員修繕，再經被上訴人於94年3 月16日以存證
    信函通知上訴人限期3 日內處理，有各該備忘錄、會議紀錄
    及存證信函可稽（原審卷27至35頁）。而據證人即系爭工程
    施工期間，大陸工程公司現場工程師曾瑞德稱：系爭不銹鋼
    牆板的部分有拆掉重新修繕過，因為沒有按照施工圖的要求
    施作，有要求改善，上開93年11月22日、94年2 月24日會議
    我都有參與，伸縮縫大小不一需拆除重做，拆除之後發現裡
    面骨架的施作也不符合合約要求；依94年1 月10日被上訴人
    對大陸工程公司之請款單之記載，系爭工程部分只請款10萬
    9500元（原審卷108 至111 頁、114 、115 頁）；工地副主
    任稱顏瑞良稱：我是工地負責人，系爭不銹鋼牆板因為驗收
    不過，有重新整修後才驗收通過；因為被上訴人無法修理完
    ，未達驗收標準，才與被上訴人解約後另行僱工完成，是大
    陸工程公司主動提出解約；因為有6 項缺失，只改善2 項，
    無法驗收，被上訴人沒有通過驗收，不能請領驗收款（原審
    卷116 至118 頁），及大陸工程公司係以被上訴人無法履行
    雙方合約，於94年8 月19日通知被上訴人終止雙方承攬契約
    ，亦有存證信函可憑（原審卷26頁）。堪認上訴人施作系爭
    工程，確有上述瑕疵，屢經被上訴人定期催告修補而未完成
    ，且因該瑕疵迄未修補，遭業主終止承攬契約，該瑕疵自屬
    重要。
  (三)上訴人固稱：93年11月30日有前往修繕，已修繕完畢，是被
    上訴人及業主未再勘驗云云，惟就上開94年2 月24日協調會
    紀錄觀之，大陸工程公司並未否認系爭工程缺失其中1.4.項
    曾經修繕，顯然上訴人修繕後已再經勘驗，並認定4 項瑕疵
    未經修補。按之系爭工程合約第3 條約定，工程範圍須依業
    主核可之圖說、規範及配合工地施工；第4 條約定，本工程
    須經業主驗收合格等語，則工程是否達於施作標準，自應以
    業主大陸工程公司勘估結果為依據，上訴人空言已無缺失云
    云，核無足採。
  (四)從而，被上訴人依上揭說明，原得以上訴人之費用進行修繕
    或解除系爭契約，其固曾於備忘錄及存證信函中稱將以上訴
    人之費用進行修繕，亦不防礙解除權之行使。是被上訴人以
    屢經催告未完成修繕之事由，對上訴人解除系爭工程契約，
    自屬合法而發生解除之效力，且其解除及於全部不銹鋼牆板
    之施作工程契約，上訴人所主張之追加工程部分，如確實存
    在，因非獨立之另一契約，亦為解除效力所及。系爭工程契
    約既經解除而不存在，上訴人即無從據以請求被上訴人履行
    契約所定之給付工程款義務，其為本件工程款之請求，為無
    理由。至於兩造間其他爭點，本院亦無庸再予審究。
六、綜上，上訴人本於承攬契約之法律關係，請求被上訴人給付
    85萬0500元本息，為無理由；其假執行之聲請，亦失所附麗
    ，應併予駁回。原審為上訴人敗訴之判決，及駁回其假執行
    之聲請，理由固有未洽，惟結論並無不合。上訴意旨指摘原
    判決不當，求予廢棄改判，為無理由，應予駁回。兩造其餘
    攻擊防禦，與終局判決結果不生影響，爰不予一一論述，附
    此敘明。
據上論結，本件上訴為無理由，依民事訴訟法第449 條第2 項、
第78條，判決如主文。
中    華    民    國    97    年    9     月    9     日
                            民事第一庭
                                審判長法官  黃金石
                                法      官  林健彥
                                法      官  謝肅珍
以上正本證明與原本無異。
本件不得上訴。
中    華    民    國    97    年    9     月    9     日
                                書  記  官  蘇恒仁


司法院資訊處製作；財團法人民間司法改革基金會備份。
